ACORDAO-COMPLETO-2494214

ACÓRDÃO 79/2022 ATA 1/2022 - SEGUNDA CÂMARA

VISTO, relatado e discutido o ato de admissão emitido pelo Banco do Brasil, referente à contratação de Marta Pantoja de Souza Rabelo (XXX.623.382-XX) ;
ACORDAM os ministros do Tribunal de Contas da União, reunidos em sessão da 2ª Câmara, ante as razões expostas pelo relator e com fundamento nos arts. 71, inciso III, da Constituição Federal, 1º, inciso V, 39, inciso I, da Lei 8.443/1992, 1º, inciso VIII, 259, inciso I, e 260, §1º, do Regimento Interno, em:
9.1. considerar legal o ato examinado e conceder-lhe registro;
9.2. dar ciência deste acórdão ao Banco do Brasil e à interessada.

ATOS DE ADMISSÃO. Atos de Admissão da unidade emissora Banco do Brasil S.A., enviados ao TCU pela unidade de controle interno CONTROLADORIA-GERAL DA UNIÃO para fins de análise e julgamento

Segunda Câmara

Banco do Brasil S.A. (BB).

3. Interessados/Responsáveis:
3.1. Interessada: Marta Pantoja de Souza Rabelo (XXX.623.382-XX).

13.1. Ministros presentes: Bruno Dantas (Presidente), Augusto Nardes, Aroldo Cedraz (Relator) e Raimundo Carreiro.
13.2. Ministros-Substitutos presentes: Marcos Bemquerer Costa e André Luís de Carvalho.

AROLDO CEDRAZ

Adoto como Relatório a instrução da Secretaria de Fiscalização de Integridade de Atos e Pagamentos de Pessoal e de Benefícios Sociais (peça 5) , com pareceres convergentes dos dirigentes daquela unidade (peça 6) , e do representante do Ministério Público junto ao TCU (peça 7) .
"INTRODUÇÃO
Trata-se de ato de admissão, submetido, para fins de registro, à apreciação do Tribunal de Contas da União (TCU) , de acordo com o art. 71, inciso III, da Constituição Federal.  O ato foi cadastrado e disponibilizado ao TCU por intermédio do Sistema e-Pessoal, na forma do art. 2º e 4º da Instrução Normativa TCU 78/2018.
O ato desse processo pertence às seguintes unidades:
1.1. Unidade emissora: Banco do Brasil S.A.
1.2. Unidade cadastradora:  Banco do Brasil S.A.
1.3. Subunidade cadastradora: BANCO DO BRASIL - SUC.
EXAME TÉCNICO
Procedimentos aplicados
Os procedimentos para exame, apreciação e registro de atos de pessoal encontram-se estabelecidos na Instrução Normativa TCU 78/2018 e na Resolução TCU 206/2007. Essas normas dispõem que os atos de pessoal disponibilizados por meio do e-Pessoal devem ser submetidos previamente a críticas automatizadas, com base em parâmetros predefinidos.
As críticas das informações cadastradas na etapa de coleta do ato foram elaboradas e validadas levando-se em conta as peculiaridades de cada ato. Os itens verificados nessa etapa são inerentes a dados cadastrais, fundamentos legais, mapa de tempo, ficha financeira, assim como eventuais ocorrências de acumulação. Trata-se de verificações abrangentes, minuciosas e precisas e sem a necessidade de ação humana e, portanto, menos suscetível a falhas. As críticas aplicadas estão discriminadas no sistema, no Menu e-Pessoal, opção "Crítica", que podem ser acessadas mediante concessão de perfil específico a servidores do TCU responsáveis pela análise.
Além das críticas automatizadas, há verificação humana adicional no caso de haver alertas do sistema ou informações não formatadas, como esclarecimentos do gestor ou do controle interno.  
As críticas também consideram os registros do Sistema Integrado de Administração de Recursos Humanos (Siape) . O Siape disponibiliza informações atualizadas sobre as parcelas que integram os proventos, diferentemente, portanto, do e-Pessoal, que informa as parcelas no momento do registro do ato. 
Essa confrontação com o Siape fornece uma visão atual e verdadeira da situação, o que permite descaracterizar irregularidades e inconsistências que, embora constantes do e-Pessoal, já foram corrigidas.
As verificações detectadas no ato encontram-se discriminadas na aba de pendências do ato no sistema e-Pessoal, bem como no espelho do ato contemplado por esta instrução.
Exame das Constatações
Ato: 11887/2018 - Interessado: MARTA PANTOJA DE SOUZA RABELO - CPF: XXX.623.382-XX
1.4. Parecer do Controle Interno: considerar o ato Legal.
1.5. Constatação e análise: 
1.5.1. Ato com anexo do tipo sentença judicial (0001125-21.2017.5.08.0208) .
a. Justificativa do Gestor de Pessoal: Não há. Verificação efetuada no âmbito do TCU.
b. Análise do Controle Interno:  Não há. Verificação efetuada no âmbito do TCU.
c. Análise da Equipe Técnica: Ilegal
Trata-se de decisão da 5ª Vara do Trabalho de Macapá (TRT-8) , na qual os recorrentes, dentre eles a interessada, requereram a condenação do Banco do Brasil à obrigação de convocá-los para a realização dos exames médicos admissionais e consequente contratação, por alegarem ter sido preteridos com a contratação de terceirizados. Por tudo apresentado nas razões de decidir, o MM. Juiz entendeu assistir direito aos interessados e julgou procedente o pedido, determinando ao banco que procedesse às nomeações (decisão de 28/11/2017) .
Conforme anotado acima, a interessada ingressou no Judiciário para requerer seu direito à convocação para exames médicos e consequente contratação. Teve acolhida sua pretensão com a decisão da 5ª Vara do Trabalho de Macapá (trânsito em julgado em 31/5/2019) . Os autos foram arquivados definitivamente em 7/8/2019. Entende-se que assistiu razão à interessada, no entanto, a contratação se deu após o vencimento do prazo de validade do concurso.
1.6. O quadro resumo de ocorrências e, quando for o caso, o detalhamento da norma legal e da jurisprudência para a inconsistência acima elencada encontra-se no anexo II dessa instrução. 
1.7. Encaminhamento do ato: 
1.7.1. Considerar ILEGAL e recusar registro do ato de Admissão de MARTA PANTOJA DE SOUZA RABELO do quadro de pessoal do órgão/entidade Banco do Brasil S.A., com base nos arts. 71, inciso III, da Constituição Federal, 1º, inciso V, e 39, inciso II, da Lei 8.443/1992 e 260, § 1º, do Regimento Interno. 
CONCLUSÃO
A abrangência e a profundidade das verificações levadas a efeito fundamentam convicção de que o ato 11887/2018 pode ser apreciado pela ilegalidade, em razão das irregularidades apontadas no item Exame das Constatações desta instrução, que representam afronta à legislação e à jurisprudência de referência.
O aludido ato deu entrada neste Tribunal há menos de cinco anos, não sendo aplicável, portanto, o procedimento de contraditório e ampla defesa determinado pelo Acórdão 587/2011-TCU-Plenário.
PROPOSTA DE ENCAMINHAMENTO
Ante o exposto, com fundamento no art. 71, inciso III, da Constituição Federal, no art. 1º, inciso V, e art. 39, incisos I e II, da Lei 8.443/1992, no art. 260 do Regimento Interno do Tribunal de Contas da União, propõe-se: 
1.8. Considerar ILEGAL e recusar registro  do ato de Admissão de MARTA PANTOJA DE SOUZA RABELO do quadro de pessoal do órgão/entidade Banco do Brasil S.A., com base nos arts. 71, inciso III, da Constituição Federal, 1º, inciso V, e 39, inciso II, da Lei 8.443/1992 e 260, § 1º, do Regimento Interno.
[...]
Anexo II 
Quadro resumo de ocorrências
	Núm.ato
	Nome instituidor
	Regime jurídico
	Propostas de mérito
	Inconsistências encontradas
	Qtde incon.

				Controle interno
	Sefip/
TCU
		
	11887/2018
	MARTA PANTOJA DE SOUZA RABELO
		Legal
	Ilegal
	- Ato com anexo do tipo sentença judicial (0001125-21.2017.5.08.0208) . - Ilegal
	1

Detalhamento da norma legal e da jurisprudência
PRETERIÇÃO DE CANDIDATO
 
      É entendimento consolidado do Superior Tribunal de Justiça de que "a contratação precária de pessoal, dentro do prazo de validade do concurso público, seja por comissão, terceirização ou contratação temporária, para o exercício das mesmas atribuições do cargo para o qual fora realizado o concurso público, caracteriza preterição dos candidatos aprovados, ainda que fora das vagas previstas no edital ou para preenchimento de cadastro de reserva, evidenciando desvio de finalidade e é inequívoca transgressão à exigência do artigo 37, II, da Constituição da República" (Processo: Ag-CauInom - 6191-85.2013.5.00.0000 Data de Julgamento: 11/12/2013, Relator Desembargador Convocado: José Maria Quadros de Alencar, 1ª Turma, Data de Publicação: DEJT 13/12/2013) .
      O mesmo entendimento já foi abraçado pelo Supremo Tribunal Federal a exemplo da Súmula 15 do STF que assentou que "Dentro do prazo de validade do concurso, o candidato aprovado tem direito à nomeação, quando o cargo for preenchido sem observância da classificação"; e do Tema de Repercussão Geral 784 (Tese definida no RE 837.311, Rel. Min. Luiz Fux, julgamento 9/12/2015, DJE 72 de 18/4/2016) , ARE 947.736 (AgR, Rel. Min. Marco Aurélio, 1ª T, julgamento 7/3/2017, DJE 74 de 11/4/2017) que assim dispôs:
O surgimento de novas vagas ou a abertura de novo concurso para o mesmo cargo, durante o prazo de validade do certame anterior, não gera automaticamente o direito à nomeação dos candidatos aprovados fora das vagas previstas no edital, ressalvadas as hipóteses de preterição arbitrária e imotivada por parte da administração, caracterizada por comportamento tácito ou expresso do Poder Público capaz de revelar a inequívoca necessidade de nomeação do aprovado durante o período de validade do certame, a ser demonstrada de forma cabal pelo candidato. Assim, o direito subjetivo à nomeação do candidato aprovado em concurso público exsurge nas seguintes hipóteses: 
I - Quando a aprovação ocorrer dentro do número de vagas dentro do edital; 
II - Quando houver preterição na nomeação por não observância da ordem de classificação; 
III - Quando surgirem novas vagas, ou for aberto novo concurso durante a validade do certame anterior, e ocorrer a preterição de candidatos de forma arbitrária e imotivada por parte da administração nos termos acima.
ADMISSÃO JUDICIAL APÓS A VALIDADE DO CONCURSO
      Esta Corte de Contas vem negando o registro a admissões realizadas após a validade do concurso, mesmo que realizadas em obediência a mandado judicial. Podem ser citados como exemplo, os seguintes precedentes: Acórdãos 7135/2014, 7464/2014, 7882/2014, 671/2015, 1140/2015, 2595/2015, 3091/2015, 3251/2015, 3618/2015 e 3503/2016, todos da Primeira Câmara, de relatoria do Ministro Benjamin Zymler; Acórdão 3713/2019-TCU-Segunda Câmara, de relatoria da Ministra Ana Arrais.
      Portanto, seguindo a linha jurisprudencial da Corte de Contas, entende-se que os atos de admissão realizados sob essa condição devem ter o registro negado.
      Nos casos em que a decisão não transitou em julgado, tem-se determinado ao órgão/entidade que acompanhe os desdobramentos da ação judicial e, caso venha a ser desconstituída a sentença que fora favorável ao interessado/à interessada, torne sem efeito o ato de admissão, bem como providencie o cadastramento do respectivo desligamento no sistema e-Pessoal."
	É o Relatório.

não há.

Procurador Rodrigo Medeiros de Lima.

PESSOAL. ATO DE ADMISSÃO. NOMEAÇÃO APÓS EXPIRAÇÃO DO PRAZO DE VALIDADE DO CONCURSO. CONTRATAÇÃO PRECÁRIA, RECONHECIDA EM SENTENÇA JUDICIAL TRANSITADA EM JULGADO, OCORRIDA NO PRAZO DE VALIDADE DO CERTAME. CELEBRAÇÃO DE ACORDO JUDICIAL COM A CONTRATAÇÃO DEFINITIVA DOS RECLAMANTES E A EXTINÇÃO DO PROCESSO, COM RESOLUÇÃO DE MÉRITO. IRREVERSIBILIDADE DA NOMEAÇÃO. LEGALIDADE.

ATOS DE ADMISSÃO (ADS)

Secretaria de Fiscalização de Integridade de Atos e Pagamentos de Pessoal e de Benefícios Sociais (Sefip).

Trata-se de ato de admissão emitido pelo Banco do Brasil referente à contratação de Marta Pantoja de Souza Rabelo (641.623.382-72) , submetido eletronicamente, para fim de registro, à apreciação do Tribunal de Contas da União, de acordo com o art. 71, inciso III, da Constituição Federal.
2.	Conforme consta dos autos, a contratação em tela se deu em atendimento à decisão judicial da 5ª Vara do Trabalho de Macapá (TRT-8) , Ação 0001125-21.2017.5.08.0208, tendo sido acolhida a pretensão da interessada à convocação para exames médicos e consequente contratação. O trânsito em julgado ocorreu em 31/5/2019.
3.	A Secretaria de Fiscalização de Integridade de Atos e Pagamentos de Pessoal e de Benefícios Sociais (Sefip) , com a concordância do Ministério Público junto ao TCU, propôs considerar ilegal o ato, recusando-lhe registro, tendo em vista que a contratação se deu após o vencimento do prazo de validade do concurso.
4.	Com as vênias de estilo, dissinto da posição da unidade técnica ao entender que o ato em tela deve ser considerado legal e registrado. 
5.	Bem sei que esta Corte de Contas tem decidido por não registrar admissões realizadas após expirada a data de validade de concurso, como decidido nos Acórdãos 3251/2015, 3618/2015 e 3503/2016, todos da Primeira Câmara, de relatoria do Ministro Benjamin Zymler, o Acórdão 8326/2021-TCU-Primeira Câmara, de relatoria do Ministro Jorge Oliveira, e o Acórdão 3713/2029-TCU-Segunda Câmara, de relatoria da Ministra Ana Arraes.
6.	Verifico, no entanto, que o presente caso difere dos acórdãos citados acima, pelas seguintes características: (i) escopo restrito; (ii) não há caráter de generalidade; e (iii) trânsito em julgado. Tais condições consolidam a irreversibilidade da contratação, e devem conduzir esta corte a pugnar pela legalidade do ato. 
7.	Nessa linha, a admissão em questão amolda-se à jurisprudência mais recente do TCU, manifesta nos Acórdãos de Segunda Câmara 17.219/2021, Min. André Luís de Carvalho, 18.104/2021, Min. Marcos Bemquerer e 18.562/2021, Min. Augusto Nardes, sendo os dois últimos referentes a admissões amparadas na mesma ação judicial constante dos presentes autos. 
8.	Por pertinente, reproduzo trecho do Voto que amparou o Acórdão 18562/2021-TCU-Segunda Câmara:
"7. Há que se ressalvar, apenas, que diferentemente dos precedentes mencionados, no caso presente a ação foi autuada em 9/9/2017, fora do prazo de validade do concurso público (conforme consulta realizada pelo meu Gabinete, em 26/10/2021, no endereço https://pje.trt8.jus.br/consultaprocessual/detalhe-processo/0001125-21.2017.5.08.0208/1) . Não me parece, entretanto, que essa seja questão relevante a ser verificada, mas sim, a irreversibilidade da decisão judicial, que reconheceu que a contratação precária ocorreu dentro do prazo de validade do concurso. Assim, se não fosse a burla à regra do concurso (reconhecida judicialmente) , os candidatos aprovados para o cadastro de reserva, inclusive Monique Santos Menezes, teriam sido admitidos nesse prazo, e não os trabalhadores de empresas terceirizadas. O trecho a seguir, extraído da sentença proferida na 5ª Vara do Trabalho de MACAPA (peça 3, p. 7) , demonstra ter sido essa a conclusão do Processo 0001125-21.2017.5.08.0208, que transitou em julgado, sendo, portanto, imutável, irreversível e, neste caso concreto, de 'escopo restrito'."
9.	Diante disso, entendo que o ato de admissão de Marta Pantoja de Souza Rabelo deve ser considerado legal e registrado, em consonância com as análises que fundamentaram os citados Acórdãos 18.562/2021 e 18.104/2021, ambos da Segunda Câmara do TCU.
	Ante o exposto, VOTO para que o Tribunal adote a minuta de Acórdão que submeto à consideração deste Colegiado.
TCU, Sala das Sessões, em 25 de janeiro de 2022.
AROLDO CEDRAZ 
Relator